最高法院刑事判決　　　　　　　　　　　　　　　　　八十七年度台非字第二六號
　　上訴人　最高法院檢察署檢察總長
　　被　告　乙○○
　　　　　　甲○○
右上訴人因被告乙○○等詐欺案件，對於台灣高等法院高雄分院中華民國八十三年十
月二十六日第二審確定判決（八十二年度上易字第二四三六號，自訴案號：台灣屏東
地方法院八十二年度自字第六一號），認為違法，提起非常上訴，本院判決如左：
    主  文
原判決撤銷，由原審法院依判決前之程序更為審判。
    理  由
非常上訴理由稱：「按判決適用法則不當者，為違背法令，刑事訴訟法第三百七十八
條定有明文。又刑法第三百三十九條第一項之詐欺罪，須以詐術使人將本人或第三人
之物交付，為構成要件。故如行使詐術，並無法達到使人將本人或第三人之物交付之
結果，自難構成上開條項之詐欺罪。復按出典人於典權設定後，得將典物之所有權，
讓與他人；但典權人對受讓人，仍有同一之權利；民法第九百十八條亦有明文規定。
本件原判決認定被告乙○○為屏東縣潮州鎮鄞良記祭祀公業管理人，鄞震雲為該祭祀
公業派下員。因見該祭祀公業名下坐落屏東縣潮州鎮○○○段第三三一、三三一－二
、三四六、三四六－一、三四六－三號等五筆土地，為自訴人林振龍所占有使用，且
為上開土地之典權人，因典物逾回贖期間，依法取得所有權，經法院先後判決認定上
開土地為自訴人所有，並駁回乙○○請求塗銷典權登記之訴，案尚在纏訟中（按被告
乙○○與自訴人林振龍塗銷典權登記事件，業經最高法院於八十四年八月十七日以八
十四年度台上字第二○六二號，判決自訴人應將系爭土地之地上物除去，將土地交還
乙○○確定）。乙○○與鄞震雲見勝訴無望，有意脫產，竟與乙○○胞姊之女婿甲○
○，基於犯意之聯絡，共同意圖為自己不法之所有，共謀以訴訟詐欺之方式，來（原
判決誤為「未」）詐取上開土地。遂於八十一年十一月二十六日，在台北市甲○○之
公司，由彼三人就上開土地訂立一假買賣契約，再由甲○○藉履行買賣契約為由，訴
請台灣台北地方法院，於八十二年三月二十七日，以八十二年度重訴字第一七三號，
判決上開土地應登記給甲○○，再由甲○○於八十二年七月八日，將該判決書，向屏
東縣潮州鎮地政事務所，請求辦理土地所有權移轉登記，使不知情之該地政事務所職
員，將該不實之事項，登載於所職掌之公文書，足以生損害於自訴人及土地登記之正
確性。因認被告犯刑法第三百三十九條第一項及同法第二百十四條之罪，而依從一重
之刑法第三百三十九條論處被告罪刑。惟查被告等縱然矇騙法院判決將系爭土地移轉
登記予甲○○；自訴人既為典權人，依上開民法之規定，其對被告甲○○仍有典權人
之權利，亦即仍可占有典物對典物有使用收益之權限。法院之判決，並不能發生使自
訴人交付典物之結果；依上開說明自難認與詐欺罪之要件相合。原判決不察竟依詐欺
罪論處被告罪刑，自有判決適用法則不當之違法。案經確定，且於被告不利，爰依刑
事訴訟法第四百四十一條、第四百四十三條提起非常上訴，以資糾正。」等語。
本院按刑法第三百三十九條第一項之詐欺罪，須意圖為自己或第三人不法之所有，以
詐術使人將本人或第三人之物交付，為構成要件。而所謂交付，係指移轉占有而言。
本件原判決認定乙○○為屏東縣潮州鎮鄞良記祭祀公業管理人。因見該祭祀公業所有
坐落屏東縣潮州鎮○○○段三三一、三三一－二、三四六、三四六－一、三四六之三
等五筆土地，為自訴人基於典權而占有使用，且因典物逾回贖期間，依法取得所有權
，經法院先後判決確認上開土地為自訴人所有，尚在訟中。乙○○見勝訴無望，有
意脫產，竟與甲○○基於共同意圖為自己不法所有之犯意聯絡，共謀以詐訟詐欺之方
式而詐取上開土地。遂先就上開土地，訂立一假買賣契約，再由甲○○藉履行買賣契
約為由，訴請台灣台北地方法院，於八十二年三月二十七日以八十五年度重訴字第一
七三號判決上開土地應登記與甲○○。再由甲○○於同年七月八日將該判決書向屏東
縣潮州地政事務所請求辦理土地所有權移轉登記。使不知情之該地政事務所職員，將
該不實之事項，登載於所掌之公文書，足以生損害於自訴人及土地登記之正確性等情
。惟依民法第九百十八條規定，典權人於典權設定後，將典物之所有權讓與他人者，
典權人對受讓人仍有同一之權利，亦即典權人縱將典物所有權讓與他人，典權人仍得
占有典物而就典物使用收益。本件被告等縱以訴訟詐欺方式將典物之上開不動產所有
權移轉與甲○○，並不能發生使自訴交付典物之結果。況依原確定判決認定之事實甲
○○所取得者僅為其與鄞良記祭祀公業間私相授受之所有權而已，自訴人仍占有該不
動產，並未使自訴人現實的將不動產交付由甲○○占有，亦與前揭詐欺取財罪之構成
要件有間（至於被告所為是否應另成立他罪名，則屬另一問題）。原判決竟論處被告
二人共同意圖為自己不法所有，以詐術使人將第三人之物交付罪刑，自有適用法則不
當之違背法令。案經確定，非常上訴意旨執以指摘原判決違背法令，洵有理由。為期
事實之真切，並為維持被告審級之利益，應將原判決撤銷，由原審法院依判決前之程
序更為審判，以期適法。
據上論結，應依刑事訴訟法第四百四十七條第一項第一款、第二項前段，判決如主文
。
中      華      民      國    八十七    年      二      月      五      日
                              最高法院刑事第十庭
                                  審判長法官  吳  雄  銘
                                        法官  陳  宗  鎮
                                        法官  石  木  欽
                                        法官  吳  火  川
                                        法官  李  伯  道
      右正本證明與原本無異
                                              書  記  官
中      華      民      國    八十七    年      二      月      九      日
